臺灣高等法院高雄分院民事判決　九十年度家上字第一六七號
　　　上　訴　人　甲○○
　　　被　上訴人　乙○○○
　　　訴訟代理人　黃玉絲
右當事人間離婚事件，上訴人對於中華民國九十年十月廿五日臺灣高雄地方法院九十
年婚字第九八七號第一審判決提起上訴，本院判決如左：
　　　主　　　文
上訴駁回。
第二審訴訟費用由上訴人負擔。
　　　事實及理由
一、上訴人主張：兩造於六十四年一月四日結婚，並育二男一女均已成年，不意被上
    訴人自八十九年間起，履次趁上訴人外出工作之際，經常離家出走，十數日始返
    ，上訴人百般容忍，並於八十九年十二月十八日聲請調解委員會調解，被上訴人
    亦同意與上訴人和好如初，惟被上訴人仍經常離家出走，並於九十年六月十三日
    一去不返，行不明，上訴人不得已於九十年六月十八日向警方報案查尋人口案
    件。兩造間徒有夫妻之名，無夫妻之實。被上訴人惡意遺棄上訴人在繼續狀態中
    ，爰依民法第一千零五十二條第一項第五款，訴請離婚。被上訴人之姊黃敬及妹
    黃玉絲於八十九年十一月七日前往李秀慧家中，發現上訴人在李女家中，實因上
    訴人與李女是僱傭關係，上訴人向李秀慧交代工作事項，並無曖味關係，被上訴
　　人指上訴人在調解後，仍與李秀慧交往，顯非事實。被上訴人雖又稱九十年六月
　　十五日上訴人又打傷伊，被上訴人並於九十年八月十五日向原審法院聲請通常保
　　護令，但被上訴人已於九十年六月十三日離家出走，上訴人何能於同年月十五日
　　將其打傷。上訴人家庭不和，均因被上訴人姊妹，從中破壞，上訴人絕無對被上
　　訴人精神虐待。被上訴人於八十八年八月四日起至八十九年二月十七日間，未經
　　上訴人同意，擅以上訴人所有印章及定期存單持向台東企銀橋頭分行辦理提前解
　　約，竊取上訴人金錢共計九十六萬七千零八十元，嗣因上訴人撤回告訴而處分不
　　起訴，有不起訴處分書及相關單據可證，被上訴人亦自認有私自領取定期存款等
　　共計七十一萬七千元，但否認盜領，被上訴人所為，在客觀上已難認其對兩造之
　　婚姻有積極營造共同生活，兩造婚姻已有嚴重破綻，無法達成追求幸福圓滿生活
　　之目的，依民法第一千零五十二條第二項，自得訴請離婚，並在本院為此項訴之
　　追加。原審駁回上訴人離婚之訴，顯有違誤。因而，上訴聲明：「(一)原判決廢棄
　　。(二)准上訴人與被上訴人離婚。(三)第一、二審訴訟費用由被上訴人負擔。」並提
　　出戶籍謄本，高雄縣橋頭鄉調解委員會調解書、受理查尋人口案件登記表各一件
　　、及活期存款取款憑條、存單、存單存入憑條、轉帳收入傳票、存摺存款取款條
　　等影本共二十張為證。
二、被上訴人則以：被上訴人嫁給上訴人已二十餘年，被上訴人全心奉獻給家庭，上
    訴人不但未心存感念，更時常毆打被上訴人，被上訴人係一極為傳統之女性，不
    願離開經營半輩子之家庭，上訴人與訴外人李秀慧暗通款曲，八十八（原判決
    誤為八十七年）年七月卅一日凌晨二時卅分，被上訴人會同警方至橋頭鄉仕和村
    六合巷二五號捉姦，當場查獲上訴人與李秀慧姦行，二人亦承認發生性關係，被
    上訴人一心只求上訴人回頭，不計前嫌，上訴人洞悉被上訴人心意，當場佯稱改
    過自新，並立下切結書，表示與李秀慧斷絕往來，有切結書為證。惟上訴人未履
    行承諾，仍續與李秀慧交往，更為熱絡，並更變本加厲對付被上訴人，而於八十
    八年十月二十三日上午九時許，在住處持椅子毆打被上訴人，致被上訴人受有雙
    上肢挫傷，瘀青，皮下溢血，右側腹部及左大腿挫傷等傷，上訴人並因之受高雄
    地方法院以八十九年易字第一五七二號判處有期徒刑五月。上訴人不服上訴本院
　　，因表示悔改，於八十九年十月六日在橋頭鄉調解委員會成立調解，除承認毆打
　　被上訴人，並願確實與李秀慧斷絕往來，對家庭負責，因而被本院宣告緩刑。惟
　　上訴人仍續與李秀慧交往，並於八十九年十一月十七日先摔壞家中器俱，揚言用
　　汽油燒房屋，並對被上訴人恐嚇：「你如果今天沒有叫你家的人來談，明天準備
　　叫你家的人來收屍」，使被上訴人產生極大畏懼，因常被毆打，恐再受傷害而未
　　加回應，上訴人竟將被上訴人抱起，像丟物品般，把被上訴人丟在騎樓上，有鄰
　　居郭太太目睹，而電告被上訴人姐黃敬，被上訴人深怕被害，於同日上午十二時
　　多逃至橋頭鄉侄兒黃三原家避難，同日晚七時，被上訴人之妹黃玉絲及三位哥哥
　　至黃三原家，將被上訴人帶回，被上訴人因驚嚇過度，到家門口竟不敢回家，竟
　　至呈現暫時性精神失常，不認識左鄰右舍及妹妹黃玉絲等人，眾人呼叫一一九救
    護車，將被上訴人送惠生醫院，經診斷為精神異常，被上訴人於八十九年十一月
    二十二日向警方報案，並聲請核發保護令，惟上訴人嗣表示悔改，雙方再於八十
    九年十二月十八日成立調解。但上訴人視調解內容為無物，仍與李秀慧交往，一
    再恐嚇被上訴人，不得已於九十年六月十三日逃回娘家，但家人勸解，被上訴人
    又於同年月十五日回家，但上訴人將被上訴人趕出，並將鐵捲門拉下，被上訴
    人按門鈴後，上訴人開門即將被上訴人打傷多處，被上訴人於九十年八月十五日
    再具狀向高雄地方法院發通常保護令。綜上，被上訴人拒與上訴人履行同居，實
    係受上訴人不堪同居之虐待，有正當理由，上訴人明知被上訴人因被毆傷而逃回
    大姐黃敬家避難，竟於同年六月十八日向警方報案查尋人口。因上訴人不履行調
    解義務，被上訴人因而訴請移轉登記事件、起訴狀及上訴人之答辯狀均載明被上
    訴人之住處為高雄市○○○路一０二－四號，上訴人竟謊稱被上訴人行不明，
    報案查尋人口，此舉顯觸犯刑法第二百十四條使公務登載不實之偽造文書罪。又
    上訴人於八十八年七月卅一日經被上訴人捉姦。上訴人表示悔過，惟回家後立刻
    外出酗酒，而發生車禍，七月卅一日至八月五日被上訴人在橋頭泰和醫院專心照
    顧住院中之上訴人，平日上訴人在外地工作之故，家中重要文件、印章、存摺均
    交由被上訴人保管，以支付家庭生活費用，上訴人為感念被上訴人之照顧，並使
    被上訴人相信其與李秀慧斷絕往來，而同意定期存款由被上訴人全權處理，被上
    訴人何來竊盜，且領出之款項除支付醫療費、家庭生活費、孩子註冊學雜費，上
　　訴人所以告訴被上訴人竊盜，係為報復被上訴人告其傷害，以作為被上訴人撤回
　　傷害告訴之手段。兩造之女倪素心不方便出庭作證，若實說害了其父，若不實說
　　苦了其母，左右為難，且倪素心有一要好男朋友，已論及婚嫁，怕被其父破壞婚
　　姻。上訴人種種不齒行為，本不堪與其維持婚姻關係，但被上訴人為顧及兒女將
　　來，只好續忍，等兒女成家立業後，兩造婚姻關係不需上訴人提出，亦會找上作
　　個了結。原審駁回上訴人離婚之訴，並無不合，上訴人上訴後雖追加民法第一千
　　零五十二條第二項為離婚請求之原因事實，但本件兩造婚姻之重大破綻，其過失
　　責任在上訴人，上訴人追加此項之訴，亦無理由。答辯聲明：「上訴駁回。第二
　　審訴訟費用由上訴人負擔。」提出切結書，八十九年易字第一五七二號刑事判決
　　書、九十年鳳簡字第五一三號簡易刑事判決書、九十年家訴字第六三號民事判決
　　、岡山分局家庭暴力調查紀錄表、現場報告表、民事通常保護令聲請狀、答辯狀
　　、刑事告訴狀、診斷證明書五件、調解書二份等為證。
三、本件上訴人在原審主張兩造於六十四年間結婚，目前仍有夫妻關係，並有戶籍謄
    本在卷可稽（原審卷五三、五四頁），惟被上訴人於八十九年起行為乖張，經常
    離家出走十數日始回，雙方於八十九年十月六日及十二月十八日經橋頭鄉調解委
    員會調解成立，願和好如初，但被上訴人目前仍離家出走，顯係惡意遺棄上訴人
    ，且在繼續狀況中，因依民法第一千零五十二條第一項第五款訴請離婚，上訴本
    院後，另追加同法條第二項規定，兩造婚姻有重大破綻，無法達成幸福圓滿之夫
    妻生活目的為離婚之原因（關於上訴人為訴之追加部分，依民事訴訟法第五百七
    十二條規定，核無不合，先予明），則本件之爭執要旨在於被上訴人是否惡意
　　遺棄上訴人且在繼續狀態中，以及其他重大事由，難以維持婚姻，其事由是否應
　　由被上訴人負責。
四、經查：
　(一)兩造婚姻關係初現危機，乃在八十八年七月卅一日凌晨二時卅分被上訴人會同警
    方人員於高雄縣橋頭鄉仕和村六合巷二五號案外人李秀慧住處查獲上訴人與李女
　　共住一室，上訴人並坦承與李女發生性關係，且為讓被上訴人撤銷告訴，而由上
　　訴人當日立切結書，表示悔意，並願與李女斷絕關係，有該切結書影本在卷足憑
　　（原審卷第二五頁），上訴人對於切結書之真正，自認屬實，惟辯稱是被迫才寫
　　的，但查該切結書除有兩造之簽名外，另有李秀慧之簽名，且上訴人就其係被迫
　　才立下切結書之事實，無法舉證以實其說，則上訴人確有與他人通姦之事實，應
　　堪認定。
　(二)嗣於八十八年十月二十三日上午九時許，上訴人又在住處持椅子毆打被上訴人，
    致被上訴人身體多處受傷，並有腦震盪現象，上訴人並因而被依傷害罪判處有期
    徒刑五月，有診斷證書及原審八十九年度易字第一五七二號刑事判決等影本在卷
    可稽（原審卷二六－三一頁）。
　(三)上開關於上訴人有背婚姻幸福圓滿之不當行為，雖經橋頭鄉調解委員會調解，分
    別於八十九年二月六日及八十九年十一月十四日經原審法官核定之調解書二份在
    原審卷可稽，被上訴人願原諒上訴人而望合好團圓。但查上訴人仍未記取教訓，
    竟又於八十九年十一月十七日對被上訴人為家庭暴力犯行，並已造成被上訴人精
    神異常，有惠生醫院八十九年十一月二十日診斷證書（原審卷三三頁）及八十九
    年十一月廿二日岡山分局處理家庭暴力調查紀錄表（原審卷三四、三五頁）可證
    。嗣又於九十年六月十五日將被上訴人打傷，被上訴人受有頭、頸、大腿等多次
    傷害，有高雄醫學大學附設中和紀念醫院診斷書（原審卷三七頁）及九十年六月
    十六日受理家庭暴力事件驗傷診斷書一份可憑（原審卷四一頁）。上訴人於九十
    年六月十五日將被上訴人嚴重打傷，被上訴人心恐再受傷害，暫時避居其大姊黃
    敬家中，上訴人竟於同年月十八日向岡山分局報案查尋被上訴人。綜各情，被上
    訴人已遭受上訴人多次暴力加害，而於九十年十月四日經原審法院審酌核發保護
    令，有原審九十年度家護字第一００七號民事通常保護令裁定一份附本院卷三九
    －四一頁可稽。
　(四)上訴人另稱並未叫被上訴人向黃玉絲（被上訴人之妹）借三百萬元標工程，按上
    訴人有無叫被上訴人向黃玉絲借款，核與本件兩造離婚之訴無關，本院不予審酌
    。上訴人又指被上訴人自八十八年八月四日至八十九年二月十七日未經其同意而
    盜領存款共九十六萬七千零八十元。但查上訴人所指被上訴人盜領存款，涉有竊
    盜犯嫌，業據上訴人撤回告訴，而經檢察官為不起訴處分確定在案，有高雄地檢
    署八十九年偵字第一三三六二號不起訴處分書影本附原審卷七三頁可稽，且上訴
    人在該案告訴內容係指被上訴人盜領七十一萬七千元，前後指訴金額不一，且夫
    妻既係同居共財，被上訴人將上訴人之存款陸續提領，以供家庭生活費及子女教
    育費用，且上訴人所指被上訴人未經其同意而盜領存款之時間係八十八年八月四
    日以後，乃是上訴人與案外人李秀慧於八十八年七月卅一日經被上訴人報警查獲
    ，上訴人表示悔改，並願準時下班，長住家中，薪水撫養被上訴人及兩造子女之
    後，見八十八年七月卅一日上訴人所立之切結書（原審卷二五頁背面），準此，
    被上訴人縱未每次提領上訴人名下之存款均經上訴人同意，亦難指其盜領上訴人
    之存款。
五、按民法第一千零五十二條第五款規定之所謂惡意遺棄他方，不僅須有違背同居義
    務之客觀事實，並須有拒絕同居之主觀情事，且無正當理由，始克相當（最高法
    院三十九年台上字第四一五號、四十年台上字第九一號、四十九年台上字第一二
    五一號判例意旨參照）。又七十四年六月三日修正公布之民法第一千零五十二條
    增列第二項規定，有前項以外之重大事由，難以維持婚姻者，夫妻之一方得請求
    離婚，但其事應由夫妻之一方負責者，僅他方得請求離婚。本件被上訴人既屢遭
    上訴人暴力侵害，且上訴人又有違反婚姻忠實義務之事實，則被上訴人顯有拒絕
    同居之正當理由，尤有進者，原審法院並已核發民事通常保護令，有如前述，則
    上訴人以民法第一千零五十二條第一項第五款指被上訴人惡意遺棄上訴人，且在
    繼續狀態中為由訴請離婚為無理由，上訴人上訴本院後，雖另追加同法條第二項
    所謂有其他重大事由，難以維持婚姻者為由請求離婚，但依前開論述，本件兩造
    婚姻之破綻，其事由應由上訴人負責，依上開增列第二項之規定，亦僅被上訴人
    得請求離婚。退而言之，縱如上訴人上訴意旨所指被上訴人未經其同意而多次領
    取存款亦有過失，但與上訴人就婚姻關係應負之過失責任相較。仍以上訴人應負
    較重之過失責任，則比較過失輕重之結果，亦僅被上訴人得訴請與上訴人離婚，
    依現行民法關於夫妻一方訴請離婚之法定原因之規定，上訴人訴請與被上訴人離
    婚為無理由，原審為上訴人敗訴判決，核無不合，上訴意旨猶執前詞指摘原判決
    不當，求為廢棄改判，為無理由，應予駁回。
六、據上論結，本件上訴為無理由，應依民事訴訟法第四百四十九條第一項、第七十
    八條判決如主文。
中　　　華　　　民　　　國　　九十一　　年　　　一　　　月　　 二十九　 日
　　　　　　　　　　　　　　　　　　　臺灣高等法院高雄分院民事第一庭
~B1審判長法官　黃金石
~B2法　　　官　吳登輝
~B3法　　　官　魏式璧
右為正本係照原本作成。
如對本判決上訴，須於判決送達後二十日內向本院提出上訴狀，其未表明上訴理由者
，應於上訴後二十日內向本院提出上訴理由書（均須按他造當事人之人數附繕本）。
上訴時應提出委任律師或具有律師資格之人之委任狀，並依附註條文規定辦理。
中　　　華　　　民　　　國　　九十一　　年　　　一　　　月　　 三十　　 日
~B法院書記官　許春梅
附註：
民事訴訟法第四百六十六條之一：
對於第二審判決上訴，上訴人應委任律師為訴訟代理人，但上訴人或其法定代理人具
有律師資格者，不在此限。
上訴人之配偶、三親等內之血親、二親等內之姻親，或上訴人為法人、中央或地方機
關時，其所屬專任人員具有律師資格並經法院認為適當者，亦得為第三審訴訟代理人。
第一項但書及第二項情形，應於提起上訴或委任時釋明之。
                                                                 Ａ
